【裁判字號】    92,上易,41
【裁判日期】    920311
【裁判案由】    確認通行權存在
【裁判全文】
臺灣高等法院臺南分院民事判決  九十二年度上易字第四一號    Ｋ
      上  訴  人  乙  ○  ○
      被  上訴人  甲  ○  ○
右當事人間確認通行權存在事件，上訴人對於中華民國九十一年十二月二十五日臺灣
臺南地方法院第一審判決（九十一年度訴字第二二五六號）提起上訴，本院判決如左：
      主      文
上訴駁回。
第二審訴訟費用由上訴人負擔。
      事      實
甲、上訴人方面：
  一聲明：求為判決：
    (一)原判決廢棄。
    (二)駁回被上訴人在第一審之訴。
    (三)第一、二審訴訟費用由被上訴人負擔。
  二陳述：除與原判決記載相同者予以引用外，補稱：
    (一)上訴人所有坐落臺南縣官田鄉○○段六七○地號中如原判決附圖所示編號六七
      ○（Ａ）部分土地（下稱系爭六七○Ａ土地），非供通行之用，且有種植作物
      ，上開土地南側另有寬三米．長六十五米，有鐵門之農路可供被上訴人通行，
      而被上訴人平時均由坐落臺南縣官田鄉○○段六七二地號中如原判決附圖所示
      編號六七二（Ａ）部分土地（下稱六七二Ａ土地）南側之一米寬私設通路出入
      ，其袋地通行權，並非必須通行上訴人所有之土地。
    (二)再被上訴人所有同段編號六七三地號土地前既經分割，依民法第七百八十九條
      規定，即應自行在分割方案解決通行問題，不能另再主張通行上訴人土地以資
      出入。
  三證據：除援用原審所提證據外，並聲請勘驗現場。
乙、被上訴人方面：
  一聲明：求為判決：
    (一)駁回上訴。
    (二)第二審訴訟費用由上訴人負擔。
  二陳述：除與原判決記載相同者，茲引用之外，補稱：
    (一)上訴人所有系爭六七○Ａ土地面積二十六平方公尺、土地公告現值每平方公尺
      新臺幣（下同）九百九十三元，訴外人所有六七二Ａ土地面積二十九平方公尺
      、土地公告現值每平方公尺一千九百三十八元，自應以通行上訴人所有六七○
      Ａ土地，較符合法律所規定應選擇周圍地損害最少之原則。
    (二)上訴人所有系爭六七○Ａ土地目前雖已種植牧草，惟該作物經濟價值尚屬有限
      ，若改行系爭六七○Ａ土地南側之土地，雖可使系爭六七○Ａ土地部分得以繼
      續種植作物，惟通行南側道路所需土地面積較廣，勢必更形浪費，且將使系爭
      六七○Ａ土地與其所有之同段六七○地號土地其他部分相隔，就土地整體利用
      亦屬不利，實不符合經濟效益，上訴人所指顯不足取。
  三證據：均援用原審所提證據。
      理      由
一、本件被上訴人起訴時係主張其所有坐落臺南縣官田鄉○○段六七三之一地號土地
    為袋地，對上訴人所有系爭六七○Ａ土地有通行權存在，既為上訴人所否認，兩
    造間就被上訴人通行該部分土地之權利存否即存有不明確之狀態，且得以判決確
    認，將此不安狀態除去；因之被上訴人提起本件確認訴訟，即有受確認判決之法
    律上利益（參照最高法院五十二年度台上字第一九二二號判例），合先敘明。
二、被上訴人起訴主張：伊所有坐落臺南縣官田鄉○○段六七三之一地號土地（即如
    原判決附圖所示編號六七三Ａ部分，下稱系爭土地）為袋地，四周相鄰土地均為
    農地，與公路並無適宜聯絡，上訴人復在所有同段六七○地號土地設置竹籬及鐵
    門，阻撓伊通行，為維護通行權利，爰本於袋地通行權之法律關係，請求確認就
    上訴人所有系爭六七○Ａ土地有通行權存在，上訴人不得有妨礙通行之行為。
    上訴人則以：被上訴人在分割時即應自行解決系爭土地通行問題，又系爭土地有
    六七二Ａ土地南一米寬私設通路可出入道路，並非袋地，其原均由該已形成路面
    之農路通行，自無必要再通行系爭六七○Ａ土地，且該部分土地種有農作，復面
    臨馬路經濟價值高，不適於作通行之用等語，資為抗辯。
三、被上訴人主張：被上訴人所有之系爭土地四周相鄰同段六七二、六七四之一、六
    七三、六七○地號土地均為農地，與道路並未直接相通，最接近之通行道路為同
    段六七一、六七二之一地號寬九公尺之道路，目前通行在同段六七二Ａ土地內，
    鄰近上訴人所有之六七○Ａ地號土地處有約一公尺寬之田埂農路，在上訴人所有
    系爭六七○Ａ土地南側有設鐵門，其原為鄰系爭土地上訴人在同段六七○土地私
    設寬三米，長六十五米之惟現廢棄未使用之農路，系爭六七○Ａ土地現種植牧草
    等事實，有被上訴人提出之土地登記謄本二份、地籍圖謄本一份、照片六張、臺
    南縣麻豆地政事務所土地成果複丈圖一份附卷可稽（見原審營簡卷第十至十二頁
    、訴卷第四三、十三頁），並為上訴人所不爭執（見本院卷第三四、三五頁），
    自堪信為真實。
四、按土地因與公路無適宜之聯絡，致不能為通常使用者，土地所有人得通行周圍地
    以至公路。有通行權人，應於通行必要範圍內，擇其周圍地損害最少之處所及方
    法為之，民法第七百八十七條第一項前段及第二項分別定有明文。所謂「須土地
    與公路無適宜之聯絡」，乃指土地所有人之土地與公路隔離，全無進出之通路或
    雖有進出之通路，但不適宜者而言，至於公路，不限於國道或省市路○○○○道
    路，凡可供公眾通行之道路均屬之，然仍以有相當寬度，可容易及安全通行為必
    要；又是否為土地通常使用所必要，應按土地之位置、地勢、面積或其用途定之
    ，不以從來之使用方法為標準。
  (一)本件被上訴人所有系爭土地目前係以六七二Ａ土地內約一米寬之田埂農路作為對
    外通行之用，其寬度僅足供個人步行，無法提供各式農用機具或車輛通過，不足
    以支應被上訴人所有系爭土地一般使用所必要。上訴人抗辯現有一米農路足供被
    上訴人通行至道路，應不足採。又上訴人在系爭土地南側寬三米，長六十五米之
    農路，又已棄置且加鐵門，被上訴人未能通行，被上訴人主張系爭土地與公路無
    適宜之聯絡，不能為通常使用，應可採信。
  (二)因土地一部之讓與或分割，致有不通公路之土地者，不通公路土地之所有人，因
    至公路，依民法第七百八十九條第一項規定，固僅得通行受讓人或讓與人或他分
    割人之所有地。查本件被上訴人所有系爭土地，於分割前為臺南縣官田鄉○○段
    六七三地號土地之一部，而該筆土地原與公路即無適宜聯絡，本屬袋地，有臺南
    縣麻豆地政事務所土地成果複丈圖一份（見原審卷第十三頁）可稽，系爭土地並
    非因分割才導致有不通公路形成袋地等情形，不符合民法第七百八十九條第一項
    所示，是上訴人抗辯被上訴人應於分割方案中自行解決通行問題，即不足採。
  (三)本件系爭土地與公路無適宜之聯絡，不能為通常使用，被上訴人主張對鄰近土地
    有通行權，揆諸首開說明，自屬可採。按有通行權人，應於通行必要之範圍內，
    擇其周圍地損害最少之處所及方法為之，民法第七百八十七條第二項定有明文。
    又系爭土地欲通往最接近之道路即上開九米寬道路，有二：即經由系爭六七○Ａ
    土地或六七二Ａ土地，何者係周圍地損害最少之處所及方法。經查：系爭土地面
    積達二七九一平方公尺，其對外之通行道路寬度應以三公尺方足提供各式農用機
    具或車輛通過為一般使用所必要，該二筆土地寬均三公尺。系爭六七○Ａ土地面
    積二六平方公尺現種植牧草；系爭六七二Ａ土地面積為二九平方公尺部分為農作
    ，上開二筆土地均為系爭土地毗鄰最接近九米寬通行道路，為兩造所不爭執（見
    本院卷第三十五頁），並有臺南縣麻豆地政事務所之複丈成果圖（見原審卷第十
    三頁）在卷為憑。就面積而言，系爭六七○Ａ所示土地之面積較少，距離道路亦
    較為接近；就上訴人所有土地利用而言，雖上訴人現於系爭六七○Ａ土地與同段
    六七○地號其餘土地以廢棄三公尺寬通路相隔，且面積狹小亦不利耕作。是無論
    就面積或土地整體利用而言，通行系爭六七○Ａ土地所造成之損害，均較通行系
    爭六七二Ａ土地較少。從而，被上訴人所有系爭土地係供農地使用，應以經由上
    訴人所有系爭六七○Ａ土地為通行範圍，對周圍地之損害最少之處所及方法。
五、綜上所述，被上訴人主張其所有系爭六七三之一地號土地，因與公路無適宜之聯
    絡係屬袋地，要可採信；上訴人主張系爭土地分割時未自行解決對外通路及已有
    一米農路聯絡公路，不得對伊主張通行權，均非可採。從而，被上訴人本於民法
    第七百八十七條袋地通行權之法律關係，請求確認就其所有坐落臺南縣官田鄉○
    ○段六七三之一地號土地，對上訴人所有系爭六七○Ａ土地面積二六平方公尺有
    通行權存在，上訴人並不得在前項通路上營建或為其他妨礙被上訴人通行之行為
    ，即屬正當，自應准許。原審因而為被上訴人勝訴之判決，核無不合。上訴意旨
    猶執前詞，指摘原判決不當，而聲明廢棄，為無理由，應予駁回。
六、上訴人聲請勘驗現場，惟本件兩造間就系爭土地之地理位置、使用現況及有關通
    行方法，已於本院言詞辯論時陳述綦詳，復無爭執，故無再勘驗現場之必要。又
    本件事實已臻明確，兩造之其餘攻擊與防禦方法均不影響本件判決之結果，無一
    一論究必要，併此敘明。
七、據上論結，本件上訴為無理由，依民事訴訟法第四百四十九條第一項、第七十八
    條，判決如主文。
中      華      民      國    九十二    年      三      月      十一    日
                                    臺灣高等法院臺南分院民事第三庭
~B1審判長法官  林    輝    雄
~B2      法官  王    明    宏
~B3      法官  丁    振    昌
右為正本係照原本作成。
不得上訴
中      華      民      國    九十二    年      三      月      十四    日
                                        法院書記官  黃    惠    美


司法院資訊處製作；財團法人民間司法改革基金會備份。
